【裁判字號】    94,上易,796
【裁判日期】    950222
【裁判案由】    清償債務
【裁判全文】
臺灣高等法院民事判決                 94年度上易字第796號
上  訴  人  百年康股份有限公司
法定代理人  甲○○
訴訟代理人  鄭昱廷律師
            呂家琴律師
複  代理人  張建鳴律師
被  上訴人  丙○○
訴訟代理人  廖健智律師
上列當事人間請求清償債務事件，上訴人對於中華民國94年 5月
31日臺灣臺北地方法院94年度訴字第1359號第一審判決提起上訴
，並為訴之追加，經本院於95年2月8日言詞辯論終結，判決如下
：
    主      文
上訴及追加之訴均駁回。
第二審及追加之訴之訴訟費用均由上訴人負擔。
    事實及理由
一、本件上訴人於原審起訴主張被上訴人在載有「連帶保證人」
    字樣之系爭本票背面簽名，應與發票人即原審被告陳怡靜負
    連帶保證責任，本於保證之法律關係請求被上訴人及原審被
    告陳怡靜應連帶給付上訴人新台幣1,094,394元 及其法定遲
    延利息，嗣於本院依票據背書人責任，追加備位聲明請求被
    上訴人應給付上訴人1,094,394元及法定遲延利息 ，因被上
    訴人就其於系爭本票背書之真正並不爭執，是上訴人所為訴
    之追加，應不甚防礙被上訴人之防禦及訴訟之終結，依民事
    訴訟法第446條第1項但書準用第255條第1項第 7款之規定，
    應予准許，合先敘明。
二、本件上訴人起訴主張：上訴人與原審被告東怡公司就進口代
    辦事項陸續於民國91年12月17日、92年1月15日及93年5月25
    日簽立同意書，東怡公司委託上訴人辦理進口代辦事宜，東
    怡公司應給付定金、手續費及保證金。原審被告陳怡靜為擔
    保上開契約之履行，於92年 1月22日簽發到期日為92年3月1
    日、票面金額2,000,000元、票據號碼TH0000000之本票乙紙
    ，並由被上訴人丙○○為票據保證後，由上訴人執有該本票
    。東怡公司另於93年 9月25日、93年11月30日及93年10月25
    日簽發付款人為訴外人聯邦商業銀行、 面額分別為450,766
    元、21,533元及577,095元之支票，以為93年5月25日同意書
    應付價款之支付。詎東怡公司就93年 5月25日之同意書債務
    並未依約履行，上開支票亦均遭退票，計至93年 7月31日止
    ，東怡公司尚積欠上訴人1,049,394元 。在上訴人屢次催討
    下，陳怡靜於93年 7月31日出具切結書，承諾至遲於93年10
    月31日起在每月月底至少支付50,000元，並承諾如有一期未
    付全部債務視為到期，惟陳怡靜仍未依上開切結書履行債務
    ，經上訴人屢次催討均未獲置理。東怡公司既與上訴人簽立
    上開同意書，並簽發上開支票，自應依該同意書、民法第22
    7條規定、票據法第126條及第28條第 2項規定給付上訴人上
    開未償債務及票據債務。陳怡靜亦出具上開切結書承認其確
    有積欠上訴人1,049,394元 ，並簽發上開本票，陳怡靜自應
    負清償切結書債務及票據債務之責。被上訴人丙○○既擔任
    上開本票及陳怡靜債務之保證人，自應就陳怡靜對上訴人之
    上開債務，依票據法第124條、第39條、第29條及民法第273
    條規定負連帶保證人責任。又東怡公司應負擔之上開債務，
    與陳怡靜及被上訴人應連帶負擔之上開債務，係屬不真正連
    帶法律關係，如任一人為給付後，他人在給付範圍內，同免
    給付責任。爰聲明請求： 東怡公司應給付上訴人1,049,394
    元，及自起訴狀繕本送達翌日起至清償日止，按週年利率6%
    計算之法定遲延利息；陳怡靜及被上訴人丙○○應連帶給付
    上訴人1,049,394元 及自起訴狀繕本送達翌日起至清償日止
    ，按週年利率6%計算之法定遲延利息；上開原審被告如任一
    被告為清償後，他被告於清償範圍內，同免責任；並陳明願
    供擔保，請准宣告假執行。又本件縱如被上訴人所主張伊於
    簽名時並無「連帶保證人」之字眼，惟被上訴人已在系爭本
    票之背面簽名，依票據法第 5條及第39條準用第29條之規定
    ，被上訴人應就票據債務負背書人之責任，爰追加備位聲明
    請求：被上訴人應給付上訴人1,094,394元，及自民國94年4
    月3日起至清償日止按週年利率百分之六計算之利息。
三、被上訴人丙○○則以：伊係擔任陳怡靜於92年1月22日簽發
    、到期日92年3月1日、票面金額2,000,000元、號碼TH00000
    00本票之背書人，並非該本票債務之連帶保證人。且該本票
    所擔保之範圍僅限於上訴人與東怡公司於91年12月17日及92
    年 1月15日同意書之債務，東怡公司就其依91年12月17日及
    92年 1月15日同意書應負擔之債務均清償完畢，本票之原因
    關係業已消滅，故上訴人不得再執該本票請求被上訴人負票
    據責任。至陳怡靜出具切結書與上訴人，被上訴人從未知悉
    ，更從未於上開切結書上簽名確認及承諾擔任陳怡靜該切結
    書債務之連帶保證人，亦未承諾擔任陳怡靜其他債務之連帶
    保證人。退步言之，縱認被上訴人應負上開本票背書人責任
    ，惟上訴人未遵期提示該本票，且上訴人已逾執該本票可對
    背書人即被上訴人行使權利之時效，被上訴人自得提出時效
    抗辯；且系爭本票亦因其所擔保之債權 (即東怡公司與上訴
    人間91年12月17日與92年1月15日之二筆貨款)已依債之本旨
    向上訴人清償完畢，其擔保債權已不存在而歸於消滅，是上
    訴人先、備位之請求均為無理由等語，資為抗辯。爰聲明請
    求：上訴人之訴及假執行之聲請均駁回；如受不利判決，願
    預供擔保，請准宣告免為假執行。
四、原審判決東怡公司應給付上訴人1,049,394元 ，及自民國94
    年4月3日起至清償日止按週年利率百分之六計算之利息；陳
    怡靜應給付上訴人1,094,394元，及自民國94年4月 3日起至
    清償日止，按週年利率百分之六計算之利息；上列原審被告
    如任一被告為給付，他被告於給付範圍內免給付義務；而駁
    回上訴人其餘之訴。東怡公司及陳怡靜敗訴後未聲明上訴，
    ，上訴人則就被上訴人丙○○被駁回部分，聲明不服，除求
    為廢棄原判決不利於己部分，判決被上訴人丙○○應與陳怡
    靜連帶給付上訴人1,049,394元 及自起訴狀繕本送達翌日起
    至清償日止，按週年利率6%計算之利息外，並於本審依背書
    人之法律關係追加備位聲明，請求：被上訴人應給付上訴人
    1,094,394元，及自民國94年4月 3日起至清償日止按週年利
    率百分之六計算之利息。被上訴人則聲明求為駁回上訴及追
    加之訴。
五、上訴人主張其與東怡公司及陳怡靜就進口代辦事項於91年12
    月17日、92年1月15日及93年5月25日陸續簽立同意書，陳怡
    靜於92年1月22日簽發、到期日92年3月1日、票面金額2,000
    ,000 元、號碼TH0000000之本票，被上訴人在該本票之背面
    簽名，再交由上訴人執有該本票。東怡公司另於93年 9月25
    日、93年11月30日及93年10月25日簽發付款人為聯邦商業銀
    行、面額分別為450,766元、21,533元及577,095元之支票，
    以為上開93年 5月25日同意書應付價款之支付。詎東怡公司
    就93年 5月25日之同意書債務並未依約履行，上開支票經上
    訴人屆期提示亦均遭退票，計至93年 7月31日止，東怡公司
    尚積欠上訴人1,049,394元，陳怡靜於93年7月31日出具切結
    書，承諾至遲於93年10月31日起在每月月底至少支付50,000
    元，如有一期未付全部債務視為到期，惟陳怡靜仍未依上開
    切結書履行債務之事實，業據提出本票及切結書各乙份、同
    意書及支票各三份為證（見原審卷第11頁至第14頁、第75頁
    ），並為被上訴人所不爭，堪信為真實。上訴人主張被上訴
    人應依上開本票之簽名及就陳怡靜上開切結書債務負連帶保
    證責任，則為被上訴人所否認，並以前開情詞置辯。經查：
(一)、東怡公司簽發上開三紙支票，經上訴人提示均不獲兌現，
      東怡公司應依票據法第126條及第133條規定給付票面總額
      1,049,394元（450,766元 +21,533元+577,095=1,049,394
      ），及給付付款提示起按年利率六釐計算之利息。而依票
      據法第 130條規定上訴人至遲於上開支票發票日（93年10
      月25日、93年11月30日及93年 9月25日）後十五日內提示
      ，則上訴人主張東怡公司應給付自起訴狀繕本送達翌日即
      94 年4月3日起至清償日止，按週年利率6 %計算之法定遲
      延利息，自屬可取。 再陳怡靜擔任上開面額2,000,000元
      之發票人，自應依票據法第 124條、第29條及第28條規定
      負票據責任給付票款及自發票日即92年 1月22日日起年利
      率六釐計算之利息。 上訴人主張陳怡靜應給付1,049,394
      元，及自起訴狀繕本送達翌日即94年4月3日起至清償日，
      按週年利率6%計算之法定遲延利息，自屬有據。又陳怡靜
      及東怡公司所負上開給付責任，係分別依上開支票及本票
      就上訴人同一給付所負之責任，係屬不真正連帶債務關係
      。如任一被告為給付，他被告在給付範圍內，同免給付責
      任等情，業經原審判決上訴人勝訴在案，東怡公司及陳怡
      靜未聲明上訴，此部分已確定，合先敘明。
(二)、上訴人主張系爭本票係由原擔任上訴人公司會計職務之「
      乙○○」於本票背面填載「連帶保證人」之字樣後，限時
      掛號給被上訴人簽名，待被上訴人簽名後，再限時掛號寄
      回予上訴人留存，嗣又更正陳述：系爭本票先係由東怡公
      司法定代理人陳怡靜提供，上訴人公司法定代理人甲○○
      命其會計乙○○在系爭本票背面填載「連帶保證人」字樣
      後，限時掛號給陳怡靜，陳怡靜委請被上訴人於本票背面
      簽名後，再限時掛號寄回上訴人留存，是以被上訴人於系
      爭本票背面簽名時，即有「連帶保證人」之字樣，依票據
      法第5條、民法第272條規定及最高法院50年台上字第1372
      判例意旨，被上訴人除應負票據上保證責任外，當然亦應
      負民法上連帶保證人之責任等語。並請求傳訊會計乙○○
      以佐其說，被上訴人則否認其說，抗辯其在本票上簽名時
      並無「連帶保證人」之記載等語，並提出本票影本為據。
      經查系爭本票係由陳怡靜使用東怡公司之空白本票而簽發
      ，衡情當無可能由東怡公司將系爭本票先交由上訴人公司
      記載「連帶保證人」後，再交由被上訴人簽名之理；且如
      上訴人主張為真，何以上訴人於93年 7月31日與陳怡靜簽
      訂切結書時，上訴人不僅未要求被上訴人擔任陳怡靜之連
      帶保證人，亦未要求被上訴人一同切結並負連帶保證人責
      任？可見「連帶保證人」之字樣係事後填寫，狀至顯然，
      雖上訴人請求傳訊其公司會計乙○○到庭為證以佐其說，
      然經本院二次傳訊均未到庭，本院認其無到庭作證之意，
      且其為上訴人之受雇人，即使強制其到庭，亦難期為客觀
      之陳述，故本院認無再行傳訊之必要。
(三)、次查被上訴人丙○○係在上開本票之背面簽名，此與本票
      背書之格式相符（票據法第 124條及第31條規定參照），
      上訴人既不能證明被上訴人在上開本票背面簽名時已有「
      連帶保證人」之記載，復不能證明被上訴人在本票背面簽
      名時有何記載可認被上訴人擔任本票保證人之意旨。又東
      怡公司於92年1月15日及92年1月15日有與上訴人簽立同意
      書，委託上訴人為進口代辦事宜，陳怡靜因此於於92年 1
      月22日簽發上開本票與上訴人，為兩造所不爭。則陳怡靜
      簽發之上開本票所擔保債務之原因關係包括東怡公司依92
      年 1月15日同意書所負債務，而依該同意書記載：「煩請
      陳怡靜總經理於支票上背書另開立乙張新台幣200萬元 之
      商業本票並請人背書」等語（見原審卷第11頁），可見上
      訴人就東怡公司依上開同意書所負債務，係要求陳怡靜應
      提出經他人「背書」之本票，並非經他人「保證」之本票
      ，上訴人徒以本票背面有與被上訴人字跡不同之「連帶保
      證人」之字樣，而主張被上訴人應負連帶保證人責任，難
      謂善盡舉證責任，自不足採信。
(四)、按連帶債務係以數人明示對於債權人各負全部給付之責任
      ，或法律有明文規定為限（民法第 272條規定參照）。查
      上訴人既不能證明上開本票背面記載之「連帶保證人」等
      語，於被上訴人在該本票背面簽名時即已存在，上訴人復
      不能證明被上訴人有何明示對陳怡靜上開債務負連帶保證
      責任之意思表示，且法律亦未規定被上訴人應就陳怡靜上
      開債務負連帶給付責任，則上訴人主張被上訴人應與陳怡
      靜就系爭債務負連帶保證責任，自非可取。
(五)、至上訴人於本審依票據背書人責任，追加備位聲明請求被
      上訴人應給付上訴人1,094,394元 及法定遲延利息部分，
      因本票之執票人，對前手之追索權，自作成拒絕證書日起
      算，一年間不行使，因時效而消滅，其免除作成拒絕證書
      者，本票自到期日起算，票據法第二十二條第二項定有明
      文。經查，被上訴人為系爭本票之背書人，已詳如前述，
      依系爭本票之記載，其到期日為92年3月1日，故依前開票
      據法之規定，上訴人對於被上訴人之追索權已因時效而消
      滅，被上訴人既為時效之抗辯，則上訴人備位聲明，請求
      被上訴人給付上訴人1,094,394元及法定遲延利息 ，亦屬
      無據，不應准許。
六、綜上所述，上訴人依連帶保證之法律關係，起訴請求被上訴
    人與原審共同被告陳怡靜連帶給付1,049,394元 ，及自起訴
    狀繕本送達翌日即94年4月3日起至清償日止，按週年利率6%
    計算之法定遲延利息，如任一被告為給付，他被告於給付範
    圍內，同免給付義務，非屬正當，不應准許。原審為上訴人
    就此部分敗訴之判決，核無違誤，上訴論旨指摘原判決關於
    此部分為不當，求予廢棄改判，為無理由，應予駁回，又上
    訴人於本審本於本票背書人之法律關係，備位聲明為同上金
    額及法定利息之請求，亦因時效消滅而不應准許，該追加之
    訴，亦應併予駁回。
七、兩造其餘主張陳述及所提之證據，經本院審酌後，認均不足
    以影響本判決之結果，均毋庸再予論述，附此敘明。
八、據上論結，本件上訴及追加之訴均為無理由，爰判決如主文
    。
中    華    民    國    95    年    2    月    22     日
                  民事第十二庭審判長法  官 張宗權
                                    法  官 陳忠行
                                    法  官 陳永昌
正本係照原本作成。
不得上訴。
中    華    民    國    95    年    2     月    24    日
                                    書記官 劉美垣


司法院資訊處製作；財團法人民間司法改革基金會備份。
